【裁判字號】    98,易,3481
【裁判日期】    990121
【裁判案由】    贓物
【裁判全文】
臺灣臺北地方法院刑事判決              98年度易字第3481號
    公  訴  人  臺灣臺北地方法院檢察署檢察官
    被      告  乙○○
上列被告因贓物案件，經檢察官聲請簡易判決處刑（98年度偵字
第23569號），本院認為不宜以簡易判決處刑，改依通常程序審
理，判決如下：
     主    文
乙○○無罪。
     理    由
一、公訴意旨略以：被告乙○○明知不詳年籍之成年計程車司機
    所持有之NOKIA廠牌N73型行動電話1支（內含電池1個、2GB
    記憶卡1張，行動電話序號為000000000000000號〈原聲請簡
    易判決處刑書誤載〉，下簡稱系爭手機），係來路不明之贓
    物（實為被害人甲○○所有，於民國97年12月14日5時許，
    在臺北縣永和市搭乘計程車前往臺北市○○街途中不慎遺失
    ），竟仍基於故買贓物之犯意，於97年12月中旬某日晚間7
    、8時許，在臺北市○○○路與民生東路，於駕駛計程車排
    班時，以新臺幣（下同）2千元之價格向該名計程車司機購
    得。嗣經被害人甲○○報案，為警調取通聯始查獲上情。因
    認被告涉有刑法第349條第2項之故買贓物罪嫌等語。
二、按犯罪事實應依證據認定之，無證據不得推定其犯罪事實；
    不能證明被告犯罪者，應諭知無罪之判決，刑事訴訟法第15
    4條第2項、第301條第1項分別定有明文。刑事訴訟法上所謂
    認定犯罪事實之證據，係指足以認定被告確有犯罪行為之積
    極證據而言，如未能發現相當證據或證據不足以證明，自不
    能以推測或擬制之方法，以為裁判基礎；又認定犯罪事實所
    憑之證據，雖不以直接證據為限，間接證據亦包括在內；然
    而無論直接或間接證據，其為訴訟上之證明，須於通常一般
    之人均不致有所懷疑，而得確信其為真實之程度者，始得據
    為有罪之認定，倘其證明尚未達到此一程度，而有合理之懷
    疑存在時，即不能為被告有罪之認定，而應諭知無罪之判決
    （最高法院29年上字第3105號、40年臺上字第86號、76年臺
    上字第4986號判例意旨可供參照）。復按刑法第349條第2項
    之故買贓物罪，係以知情故買為要件，即行為人須確知所故
    買者係贓物，否則對是否為贓物無此認識，即無由成立犯罪
    （最高法院30年上字第816號、76年臺上字第4986號判例意
    旨及94年度臺上字第5509號、83年度臺上字第17號判決意旨
    亦可資參照）。
三、公訴意旨認被告涉有前揭故買贓物罪嫌，無非係以：被告之
    供述、證人甲○○之指述及卷附之贓物認領保管單1紙，為
    其主要論據。訊據被告乙○○固坦承有於上揭時、地，向該
    不詳計程車司機以2千元購得系爭手機之情事，惟堅詞否認
    有何檢察官所指之故買贓物犯行，辯稱：我排班無聊，與同
    為排班之計程車司機聊天，我跟那計程車司機見過大概7、8
    次。我跟他說我手機剛好壞掉，他說他有多1支手機，當場
    拿出來，問我要不要。系爭手機按鍵有摩擦痕跡，我想是舊
    機，所以沒去詳查來歷。我出價1千元，他說不要，我加到2
    千元，他才同意賣給我。他說充電器在家裡，剛好我之前用
    手機也係NOKIA，這些配備我本身也有，我沒跟他要，裡面
    電池還是我自己去買，因為原來電池老化，充上去沒有多久
    即沒電了。我沒有詢問來歷，我係因貪小便宜，而且大家互
    相信賴，加上金額不是很大，所以當然沒有去想那麼多等語
    。
四、證據能力之說明：
    按被告以外之人於審判外之言詞或書面陳述，除法律有規定
    者外，不得作為證據，刑事訴訟法第159條第1項固定有明文
    。惟按被告以外之人於偵查中向檢察官所為之陳述，除顯有
    不可信之情況者外，得為證據，同法第159條之1第2項著有
    明文。被害人甲○○於偵查中以證人身分具結向檢察官所為
    之證述，無顯有不可信之情況，自得為證據。又按被告以外
    之人於審判外之陳述，雖不符合刑事訴訟法第159條之1至第
    159條之4之規定，但經當事人於審判程序同意作為證據，法
    院審酌該言詞陳述或書面陳述作成時之情況，認為適當者，
    亦得為證據；又當事人、代理人或辯護人於法院調查證據時
    ，知有同法第159條第1項不得為證據之情形，而未於言詞辯
    論終結前聲明異議者，視為有前項之同意，刑事訴訟法第15
    9條之5定有明文。本判決下列所引用之卷證資料，被告及檢
    察官於本院審判期日中對於提示之卷證，就證據能力均未表
    示爭執，迄至言詞辯論終結前，亦未再聲明異議，本院審酌
    上開證據資料製作時之情況，尚無違法不當及證明力明顯過
    低之瑕疵，亦認為以之作為證據應屬適當，依刑事訴訟法第
    159條至第159條之5規定，認有證據能力，合先敘明。
五、經查：
    （一）系爭手機係被害人甲○○於97年4月間，以約1萬2千
          元之價格購得，然於同年12月14日凌晨5時許，搭乘
          某計程車由臺北縣永和市某處返回位於臺北市士林區
          住家，因在臺北市○○○路附近換搭另1輛計程車，
          而於社中街380號前下車，始發現系爭手機已遺失，
          旋即辦理停話及報案，嗣於98年6月23日領回等事實
          ，業據被害人甲○○於警詢及偵查中結證無訛（見第
          11792號偵查卷第38、39、46頁），且有照片及贓物
          認領保管單各1紙附卷可憑（見同上卷第10、42頁）
          ，被告對此亦無爭執。又系爭手機係被告於97年12月
          16日以2千元代價購得，於翌（17）日以門號0000000
          000啟用，亦據被告於警詢時、偵查中及本院審理時
          供承在卷（見同上卷第7、8、49、50頁、本院卷99年
          1月6日審判筆錄）。故被告購買之系爭手機係來路不
          明之贓物，應可認定。
    （二）檢察官固認本件被告係從事計程車相關業務，應可得
          知計程車上常有客戶遺失物品，被告與系爭出賣手機
          之計程車司機非熟識，應該向對方索取物品來源證明
          等情。然而，現今社會拜電信事業開放及科技日新月
          異之賜，行動電話十分普及，且手機業競爭激烈，業
          者為掌握商機，無不斷推陳出新，吸引消費者之親睞
          ，隨著外觀更美、功能更強、更人性化之手機新產品
          推出及電信業者同業競爭之結果，手機自推出之日起
          即日趨減價，甚至最終成為搭配門號促銷之零元手機
          ，亦非無可能。而中古手機之行情，更因新手機市場
          熱絡，兼以中古手機保存狀況各不相同，不可同一而
          論，自無一定之行情價可循。依被告及被害人甲○○
          之陳述，可知被告購得系爭手機之時，該型號手機早
          已上市多時，縱使當時為廠家新品，其平均報價（空
          機）亦應低於最初定價許多，至於中古手機，由於自
          然耗損或保存不當，甚至缺少零件等原因，當無所謂
          之同型號中古手機公定行情價可資參考。又不論被告
          究否從事何業，其既以2千元之價格購入系爭手機，
          自無法逕認2千元係顯不相當於系爭手機價值之代價
          ，自無法以被告應可得知計程車上常有客戶遺失物品
          及被告乃以2千元之價格購入系爭手機之情，即遽以
          認定被告對系爭手機顯屬贓物有所知悉。
    （三）徵以行動電話手機本身不具有任何特殊性、機密性，
          在市場上與二手腳踏車、筆記型電腦均屬常見之交易
          型態，若有人表明願將己用中古手機出賣，一般人大
          多不會立刻起疑其為贓品，而在新手機充斥市場、人
          性喜新厭舊之心態下，中古手機之售價往往不高，亦
          屬常態，不足為奇。更何況汽車、機車、拖車等交通
          工具可以行車執照、使用證等公文書判斷該汽、機車
          、拖車之所屬，且依法須強制攜帶（道路交通安全規
          則第12條參照），據此可供使用者用以判別該汽、機
          車、拖車是否為來路不明之贓物，然手機則無類此具
          強制性及公信力可得證明所屬之方式，一般人通常難
          以中古手機之外觀判斷其是否為來路不明之贓物。縱
          然每1手機均有獨一無二之內碼及序號，然具此內碼
          、序號之手機原始購入者為何人之資訊，亦非任何人
          均垂手可得，僅電信事業者始具知悉能力，即使自己
          持有之手機，若非特殊情況，亦鮮有人會事先強記其
          持有手機之內碼及序號為何，當然無法強求被告應事
          先查證系爭手機之內碼及序號為何，藉以判斷是否可
          能為非來路不明之贓品。
    （四）佐以被告購入系爭手機之時間係於97年12月16日，衡
          情該款手機已非市面上新型或主流商品，且據被告之
          歷次供述，該不詳計程車司機提供手機之際，正係被
          告原使用手機剛好壞掉之時，被告檢視手機發現按鍵
          有摩擦痕跡，認定為舊機，且該司機亦僅提供1支手
          機（含電池1個、記憶卡1張）供其選擇，又無每支手
          機應備之充電器，被告信賴此確為該司機使用過之手
          機，願意不要求配備，只出低價1千元，該司機仍與
          之討價還價，始以2千元成交，顯見被告購買系爭手
          機之時機、方式、價格、流程等，尚無客觀上顯然異
          於常情之情狀，自不能僅憑被告買受時未細心查證，
          時隔半年經查獲後，已無法提出出賣系爭手機司機之
          真實姓名或年籍俾供查證，即遽謂被告購買系爭手機
          時對該司機侵占他人遺失之贓物有所認識。
六、綜上所述，本件尚無積極證據，足以證明被告認識系爭手機
    為來路不明之贓物，且被告之辯稱，亦非顯與常情有悖，尚
    屬可採，此外，遍查本件全部卷證亦無其他積極證據足以證
    明被告確有故買贓物，甚或收受贓物之犯行，依罪疑唯輕之
    法理，既不能證明被告犯罪，應為無罪判決之諭知，以免冤
    抑。
據上論斷，應依刑事訴訟法第452條、第301條第1項前段，判決
如主文。
本案經檢察官盧慧珊到庭執行職務。
中    華    民    國    99    年    1     月    21    日
                  刑事第十六庭  審判長法  官    蔡守訓
                                      法  官    藍家偉
                                      法  官    徐千惠
上正本證明與原本無異。
如不服本判決應於收受送達後10日內向本院提出上訴書狀，並應
敘述具體理由；其未敘述上訴理由者，應於上訴期間屆滿後20日
內向本院補提理由書（均須按他造當事人之人數附繕本）「切勿
逕送上級法院」。告訴人或被害人如對於本判決不服者，應具備
理由請求檢察官上訴，其上訴期間之計算係以檢察官收受判決正
本之日期為準。
                                      書記官    高心羽
中    華    民    國    99    年    1     月    21    日

司法院資訊處製作；財團法人民間司法改革基金會備份。
